【裁判字號】    88,上訴,3549
【裁判日期】    890331
【裁判案由】    貪污治罪條例
【裁判全文】
臺灣高等法院刑事判決                          八十八年度上訴字第三五四九號
    上  訴  人
    即  被  告  己○○
    選任辯護人  蔡海水
    上  訴  人
    即  被  告  戊○○
    選任辯護人  王怡惠
右上訴人，因貪污治罪條例等案件，不服台灣板橋地方法院，八十八年度訴字第四０
一號，中華民國八十八年八月十三日第一審判決（起訴案號：臺灣板橋地方法院檢察
署八十七年度偵字第一三九八七號）提起上訴，本院判決如左：
    主      文
原判決撤銷。
己○○、戊○○共同公務員明知為不實之事項，而登載於職務上所掌之公文書，足以
生損害於公眾，各處有期徒刑壹年貳月。
    事      實
己○○原係台灣汽車客運股份有限公司（以下簡稱台汽公司）板橋站站長（任職期間
自民國（下同）八十五年一月十二日起至八十六年九月一日止），負責綜理該站業務
，並指揮監督所屬場站及員工；戊○○原係台汽公司板橋站副站長（任職期間八十五
年底至八十六年十月止），承站長之命綜理該站業務，二人均為依據法令從事於公務
之公務員。丁○○原為台汽公司板橋站駕駛（八十五年十二月三十一日退休）、劉陳
英秀係該站司機劉文良之妻、林艷俐則為己○○之女友，渠等均與己○○熟識。緣八
十六年間，台汽公司板橋站所屬座落於台北縣土城市○○路○段二八○號之檢修廠，
停廠三年餘，其土地面積約四百三十坪（土地座落地號面積均詳如附表所載），廢棄
未使用，己○○有意將之出租，丁○○因退休後乃常至台汽公司板橋站走動，而得知
上情，遂有意承租該筆土地設立收費停車場，即利用機會與己○○商量欲承租上開土
地經營停車場，經己○○表示同意後，丁○○即與劉陳英秀、林艷俐協議合夥標租該
土地成立「三合停車場」。另一方面己○○明知上開土地已列入出售計劃，惟尚無具
體出售事宜，而台汽公司有列入出售計劃之土地，出租時租約若以三個月為期，即全
權授與站長訂約，無需另經總公司核准之規定，又設立停車場整地、營運至取得收益
，雖須長期經營並非數月可得，惟其可以每三個月續約一次之方式，以達實際上長期
出租之目的，因而己○○為使上開土地能確定租予丁○○、劉陳英秀及林艷俐三人，
遂指示租約以三個月為期，以規避總公司之審核，要求戊○○開始著手處理招租作業
。戊○○明知內情有異，但為求升遷機會，仍配合己○○之要求，二人遂基於犯意之
聯絡，明知依台汽公司八十六年三月三十一日業八六─三三四─一─一五０號函所附
「各利潤中心房地出租作業程序、開標程序」規定：房地出租，如年租金達新台幣（
下同）三十萬元以上者，應以公開招標之方式出租，年租金三十萬元以下者，以公告
登記後議、比價之方式出租。又年租金在十萬元以上者，應先擬定租金底價後，送交
總公司稽核小組審議後決定租金底價，己○○、戊○○二人竟違反上開規定，經由戊○○之建議，於未經核定租金底價之情形下，即於八十六年五月十五日以板簡字第一
九七號公告為土地出租登記公告，載明於八十六年五月二十四日上午十時在台汽公司
板橋站站長室議、比價，並遲至同年月二十三日下午一時許，戊○○始簽擬租金底價
每月十二萬元之簽呈，經己○○於同年月二十四日上午九時二十分批可後，即決定底
價為每月租金為十二萬元（年租金一百四十四萬元），並未將底價送總公司稽核小組
核定，即於當日上午十時許，在台汽公司板橋站內進行土地出租之議、比價作業。於
議、比價當日，丁○○因恐身分關係落人話柄，徵得其妻舅乙○○同意，而以乙○○
名義參與比價，並另商借甲○○○之名義參與比價，而甲○○○僅於當日到達現場於
比價紀錄及比價單上簽名蓋章後，將比價單交給丁○○後即離開，由丁○○代為填寫
標價十一萬元；乙○○則未到場亦未出具授權書，即由丁○○代為填寫比價單及標價
十二萬五千元後，連同上開甲○○○名義之比價單交給戊○○後即離開，違反正常比
價程序，並由戊○○製作乙○○、甲○○○到場比價，由乙○○得標之不實比價紀錄
，經由己○○批可，而共同將明知為不實之事項，記載於職務上所掌之比價紀錄公文
書，足以生損害於台汽公司對招租作業資料管理之正確性，其後，丁○○在雙方尚未
簽訂租賃契約之情形下，自八十六年六月十五日起，即僱請黃瑩雪所經營之合駿興工
程有限公司（下稱合駿興公司）進行整建停車場工程，並推由劉陳英秀負責辦理停車
場營利事業登記，惟因劉陳秀英辦理時發現需三年之土地租賃合約書始可辦理登記，
即向丁○○表示上情，丁○○轉請己○○、戊○○幫忙出具三年期之租賃契約，己○○、戊○○為使丁○○等人得以完成營利事業登記，達其圖利之目的，己○○即於八
十六年七月上旬，私自制作出租人為台汽公司板橋站（代表人為己○○），承租人為
乙○○，租賃期間為三年之土地租賃契約書及土地使用同意書各一件交予戊○○，再
由戊○○利用職權於其上蓋用台汽公司板橋站關防後，於台汽公司板橋站辦公室內轉
交丁○○，再由丁○○交予劉陳英秀持往辦理設立登記。又因丁○○向己○○請求延
後支付租金及押租金，故己○○遲遲未與之簽訂租約，嗣己○○於八十六年九月一日
調台汽公司總公司旅遊課課長後，新任台汽公司板橋站站長鍾振龍發現該案尚未訂約
，乃請戊○○儘速訂約，己○○、戊○○始於八十六年九月間，以台汽公司板橋站之
名義與丁○○以乙○○名義訂定三個月期之租賃契約，惟仍租賃期間記載為自八十六
年七月十七日起至同年十月十六日止，並將租約交付鍾振龍，鍾振龍見租約期限將至
，欲重行公告招租，丁○○竟以乙○○名義，向台汽公司請願並提出上開三年之租約
為抗辯，始查知上情。案經法務部調查局北部地區機動工作組報請台灣板橋地方法院
檢察署檢察官偵查起訴。
    理      由
一、訊據上訴人即被告己○○、戊○○固坦承有違反台汽公司之土地出租相關規定，
    而進行上開土地之出租作業，惟矢口否認有何公文書登載不實之犯行，被告己○○辯稱：「伊對土地出租作業程序不熟悉，所以交由戊○○負責處理，丁○○是
    因為看到出租公告後才來承租，伊並無事先與丁○○談好，伊與林艷俐僅係普通
    朋友，開標時伊並未在場，事後是因為找不到乙○○，所以才遲遲未簽約，後來
    丁○○向伊反應租期三個月無法登記，伊請戊○○研究如何處理，但伊並未製作
    三年期之租約，伊不知道該租約何來，伊僅是行政作業疏失，並無登載不實」云
    云；被告戊○○辯稱：「該土地出租案是站長己○○與丁○○談好後交辦下來的
    ，伊是依程序處理，但伊對出租業務並不熟悉，伊與丁○○、劉陳秀英及林艷俐
    等人均非熟識，三年期之租約亦非伊拿給丁○○的」云云。
二、經查：
（一）證人丁○○於原審審理中證稱：「被告二人中一人（是何人伊已忘記），告訴
      伊要有三個人以上參加投標，叫伊再去找一些人，所以伊才找甲○○○投標。
      乙○○及甲○○○之標單（即比價單）都是伊寫的，寫完後用信封裝起來交給
      副站長戊○○之後，伊就走了，並無開會」等語（見原審八十八年三月十九日
      訊問筆錄），其於偵查中復證稱：「開標時乙○○沒有到場，甲○○○有到場
      ，但簽完名就走了，伊當時也沒有（乙○○）之授權書。現場有己○○、戊○○在，其餘之人伊忘了」等語（見偵查卷第八十三頁反面），證人乙○○於偵
      查中亦證稱：「伊借名義予丁○○經營停車場，但伊並未於八十六年五月二十
      四日到場投標，亦未出具授權書」等語（見偵查卷第二十五頁正面、反面），
      證人甲○○○於偵查中亦證稱：「因丁○○說要標停車場，請伊拿身分證去標
      ，伊只有在標單（即比價單）上簽名、蓋章後就出去了。伊簽完名交給丁○○
      就走了」等語（見偵查卷第二十六頁正面），顯見八十六年五月二十四日開標
      比價時，被告己○○、戊○○均在場，當時僅丁○○一人以乙○○名義在場參
      予比價，但並未提出授權書以供審核資格，實際上亦未進行開標比價之程序，
      被告戊○○竟製作乙○○、甲○○○到場比價，由乙○○得標之不實比價紀錄
      ，經由己○○批可，使以乙○○名義參予投標之丁○○等人取得承租上開土地
      之權利，此並有台汽公司板橋站比價紀錄、比價單（附於法務部調查局北部地
      區機動工作組調查卷證據十）在卷足佐。
（二）又證人丁○○等人於八十六年五月二十四日取得上開土地承租權後，依招標須
      知，應於七日內訂定租約，惟本件遲至同年九月六日，始由被告己○○、戊○○與台汽公司板橋站簽訂三個月租期，且租賃期間記載為八十六年七月十七日
      起至同年十月十六日止，業據證人即台汽公司板橋站新任站長鍾振龍於偵查中
      證述屬實（見偵查卷第二十二頁正面、反面），並有租賃契約書一紙（附於法
      務部調查局北部地區機動工作組調查卷證據十一）在卷可稽，證人丁○○於調
      查局訊問中供稱：「得標後因為要整地施工，這段期間無法營運，也沒有收入
      ，所以伊去找己○○及戊○○幫忙，請他們同意寬限幾天，他們答應幫忙，所
      以到七月中旬整建完成後，九月才正式簽約」等語，又丁○○於簽訂租約前之
      八十六年六月十五日起，即僱請合駿興公司進行整地興建停車場之工程，業據
      證人即合駿興公司負責人黃瑩雪於調查局訊問中供述綦詳，被告戊○○於調查
      局訊問及原審審理中自承黃瑩雪為其介紹與丁○○，被告己○○於調查局訊問
      及原審審理中亦自承伊於上開工程完工後，雙方結算工程款時，擔任見證人等
      語，並有業主請款單一紙在卷足參。
（三）再查證人劉陳英秀於調查局訊問時供稱：「辦理登記時，伊向會計師訊問後，
      會計師表示要三年租約始能辦理，經伊向丁○○轉告後，丁○○就拿一份台汽
      公司板橋站與乙○○訂定的三年合約給伊，伊乃持往辦理登記」等語，其於偵
      查中復證稱：「伊在會計師事務所打電話給己○○，表示（租期）三個月無法
      辦理登記，己○○說再與丁○○商量。三年的租約是丁○○交給伊的」等語（
      見偵查卷第八十七頁反面），證人丁○○於偵查中亦供稱：劉陳英秀說契約三
      個月無法辦（登記），要求站長出證明。當時伊向站長、副站長要求，他們二
      人同意出證明給伊等語（見偵查卷第八十四頁正面、反面），及（問：三年合
      約書何來？）伊向戊○○、己○○說過，後來是戊○○拿給伊的等語（見偵查
      卷第一○二頁反面），其於原審審理中復證稱：「三年之租約是戊○○拿給伊
      的，當時是因為要辦登記，向站長及副站長說，最後副站長拿了一份三年租約
      給伊，是在要求過後好幾天才拿給伊，是在板橋站之小姐辦公室（指站長、副
      站長以外之其他辦公人員之辦公室）拿給伊，並要伊看看這樣可不可以。當時
      是伊建議被告二人拿一份三年租約給伊去辦登記。被告二人同意研究看看有何
      方法可行，後來就交一份三年租約給伊，所以當然是被告二人研究後交給伊的
      。伊在偵查中曾說有看到戊○○在租約上蓋公司大章，但小章（私章）就沒看
      見是誰蓋的」等語（見原審八十八年七月九日訊問筆錄），並有出租人為台汽
      公司板橋站（代表人為己○○），承租人為乙○○，租賃期間為三年之土地租
      賃契約書及土地使用同意書各一件（附於法務部調查局北部地區機動工作組調
      查卷證據十二）在卷足資佐證，又上開土地使用同意書蓋有被告己○○之職名
      章及台汽公司板橋站之關防，上開三年期之租賃契約上，蓋有被告己○○之私
      章印文及台汽公司板橋站關防，被告己○○之私章印文部分，與其放置於台汽
      公司板橋站公司職員廖年娟處，供公務用之支票存款印章印文，其大小不同，
      有上開租約及台灣省公庫專戶存款支票影本一紙附卷（見偵查卷第一○七頁）
      可供比對，是該印文當非他人盜用己○○放置於職員處之私章，又證人即台汽
      公司板橋站負責保管關防之職員丙○○於原審審理中證稱：「蓋用關防一般業
      務人員不可能自己拿來蓋，主管如站長、副站長就可以不用經過伊，如果他們
      要蓋用，跟伊講，伊就拿給他們，在伊記憶中站長沒有跟伊要過關防，但副站
  長戊○○有過等語（見原審八十八年五月五日訊問筆錄），是綜上事證互核以
      觀，足推認被告二人在受丁○○請求後，共同商議以被告己○○代表台汽公司
      板橋站，私自製作三年租期之租約後，交由被告戊○○本於職務關係蓋用台汽
      公司板橋站關防後，持交丁○○，轉交劉陳英秀持往辦理設立登記。是被告二
      人為使丁○○等人得以在上開土地登記經營停車場，而製作不實之三年期租約
      及土地使用同意書之事實至為明確。
（四）綜上所述，被告二人所辯顯係飾卸之詞，不足採信，事證明確，被告二人犯行
      均堪認定。
三、核被告己○○、戊○○所為，係犯刑法第二百十三條之公務員登載不實罪，雖公
    訴人於起訴法條並未論及該部分，惟公訴意旨已論述該部分之事實，本院自得加
    以審究。被告二人有犯意聯絡及行為分擔，為共同正犯。
四、原審予以論罪科刑，固非無見，惟查被告二人所為並未涉有貪污治罪條例第六條
    第一項第四款之對於主管之事務圖利罪嫌（理由詳如後述），原判決認定被告二
    人共同犯該款罪刑，自有違誤，上訴人即被告己○○、戊○○二人上訴意旨仍執
    前詞，否認犯罪，固無足取，惟原判決既有上述可議之處，自應將原判決撤銷改
  判。爰分別審酌被告二人之素行、犯罪之動機、目的、手段、犯罪所生之危害及
    犯後之態度等一切情狀，就被告己○○、戊○○均量處有期徒刑壹年貳月，以資
    懲戒。
五、公訴意旨另以：被告二人共同基於對於主管之事務直接圖利丁○○、劉陳英秀、
    林艷俐之犯意聯絡，使丁○○、劉陳英秀及林艷俐因而取得租用上開土地經營停
    車場之權利，而共同直接圖利丁○○、劉陳英秀及林艷俐。因認被告二人共犯貪
    污治罪條例第六條第一項第四款之對於主管之事務圖利罪嫌云云。訊據被告二人
    均堅詞否認有圖利之犯行，並均辯稱：「本件土地出租之公告招標及比價作業程
    序，係依台汽公司土地招標投標須知規定辦理，並無共同不法圖利行為」等語，
    經查：(一)本件如附表所示之土地係台汽公司板橋站所屬，坐落台北縣土城市○○
    路○段二八０號之檢修廠，土地面積約四百三十坪，因停廠三年餘，廢棄未使用
    ，被告二人將閒置土地積極辦理出租，以增加台汽公司營收，此應有利於台汽公
    司。(二)依台灣省政府公報八十三年秋字第二十九期：台灣省有基地租金調整方案
    第一點：台灣省省有基地每年之租金率，不分使用分區，一律按收租當期土地「
    申報地價」「年息百分之五」計收。準此平均每月租金為九萬五仟六百二十三元
    （有關申報地價、面積、年息百分之五之租金明細均詳如附表所示），被告二人
    所定底價每月租金為十二萬元，較之法定租金高出二萬四千三百七十七元，足見
    被告二人並未圖利承租人，反之；增加台汽公司之營收，承租人亦未獲取不法之
    利益。(三)末查本案出租土地已荒廢三年，雜草叢生，得標人乙○○要求，由其出
    資整地，費用高達六十三萬六千元，是租期延至八十六年七月十七日起算，依此
    事實，被告二人為台汽公司節省龐大之整地費，應無圖利承租人之可言。(四)綜上
    所述，被告自始並無圖利承租之意圖，被告二人所辯，應堪採信，此外復查無積
    極證據足資證明被告二人有圖利之犯行，自屬不能證明該部分犯罪，惟因此部分
    與前開論罪科刑部分屬牽連關係，有裁判上一罪之關係，爰不另為無罪之諭知。
據上論斷，應依刑事訴訟法第三百六十九條第一項前段、第三百六十四條、第二百九
十九條第一項前段，刑法第二十八條、第二百十三條，判決如主文。
本案經檢察官曾忠己到庭執行職務。
中     華     民     國    八十九   年       三       月     三十一     日
                             臺灣高等法院刑事第六庭
                                 審判長法  官  陳  春  秋
                                       法  官  高  明  哲
                                       法  官  黃  賽  月
右正本證明與原本無異。
如不服本判決應於收受送達後十日內向本院提出上訴書狀，其未敘述上訴之理由者並
得於提起上訴後十日內向本院補提理由書（均須按他造當事人之人數附繕本）。
                                       書記官  廖  麗  蓮
中     華     民     國    八十九   年       四       月       六       日
附錄：本案論罪科刑法條全文
刑法第二百十三條：
公務員明知為不實之事項，而登載於職務上所掌之公文書，足以損害於公眾或他人者
，處一年以上七年以下有期徒刑。
附表：
＊依省府公報八十三年秋字第二十九期：台灣省有基地租金調整方案第一點：台灣省
省有基地每年之租金率，不分使用分區，一律按收租當期土地「申報地價」「年息百
分之五」計收。
土地座落：土城市○○段員林小段
┌───┬──────┬───────┬───────┬────────┐
│編  號│地        號│面          積│申  報  地  價│ 申報地價×面積 │
│      │           │ (平 方 公 尺)│(元／平方公尺)│       （元）   │
├───┼──────┼───────┼───────┼────────┤
│  １  │三七０－二九│        二三  │     八九六０ │    二０六０八０│
├───┼──────┼───────┼───────┼────────┤
│  ２  │三七０－三０│          一  │     八九六０ │        八九六０│
├───┼──────┼───────┼───────┼────────┤
│  ３  │三七０－三一│        三九  │     八九六０ │    三四九四四０│
├───┼──────┼───────┼───────┼────────┤
│  ４  │三七０－四八│      九七八  │     九一０八 │  0000000│
├───┼──────┼───────┼───────┼────────┤
│  ５  │三七九      │      三三０  │   三五三七六 │00000000│
├───┼──────┼───────┼───────┼────────┤
│  ６  │三七九－六  │        五一  │   三五三七六 │  0000000│
├───┼──────┼───────┼───────┼────────┤
│共  計│            │    一四二二  │              │00000000│
├───┼──────┼───────┼───────┼────────┤
│      │            │合計約四三０坪│              │                │
└───┴──────┴───────┴───────┴────────┘
＊一四二二平方公尺×０．三０二五＝四三０．一五五坪
＊00000000元÷四三０．一五五坪＝五三三五三．六九八元（平均每坪申報
  地價）
＊五三三五三．六九八元×０．０五÷十二個月＝二二二．三０元／每坪
當期平均每坪申報地價×年息百分之五÷十二個月＝平均每月租金計收／每坪
二二二．三０×四三０．一五五坪＝九五、六二三元


司法院資訊處製作；財團法人民間司法改革基金會備份。
